#  Fil med enaresamiske grammatiske feil

 Forklaring:  = Kommentar
 Forklaring: Fi: = Finsk
 Forklaring: Gl: = Glossering
 Forklaring: 
F: = Feil
 Forklaring: Re = Rett 


 Suomâkielâst tootaallâš objekt: Pargo šadda valmâšin / ij pääsi koskân.
Fi: Toiset tuntevat sienet väristä.
Trans: Others know mushrooms by.their.color.
F: Nubeh tobdeh kuobbâreh ivneest. 
R: Nubeh tobdeh kuobbârijd ivneest.

Fi: Kunta sai säännöt valmiiksi.
Trans: The.municipality got the.rules finished.
F: Kieldâ uážui njuolgâdusah valmâšin. 
R: Kieldâ uážui njuolgâdusâid valmâšin.

Fi: Keräämme samantyyppiset lelut yhteen paikkaan. Pl.Nom
Trans: We.collect the.same.kind.of toys in.one place.
F: Mij nuurrâp siämmáámuđusiih sierah oovtâ sajan.
R: Mij nuurrâp siämmáámuđusijd sierâid oovtâ sajan.



### Vrd. koskân leijee toimâ – uáppeeh läävejeh hästiđ máttáátteijes.
Fi: Keräämme samantyyppisiä leluja yhteen paikkaan. Pl.Par
Trans: We.collect similar toys in.one place.
F: Mij nuurrâp siämmáámuđusiih sierah oovtâ sajan.
R: Mij nuurrâp siämmáámuđusijd sierâid oovtâ sajan. (tootaallâš)
R: Mij lep nurâmin / nurâdep siämmáámuđusijd sierâid oovtâ sajan. (koskân)
Omistajat ottivat karanneita koiria kiinni.

F: Omâsteijeeh vaaldij kárgám pennuuh kiddâ.
R: Omâsteijeeh valdii kárgám pennuid kiddâ. (tootaallâš)
R: Omâsteijeeh lijjii väldimin / uážudii kárgám pennuid kiddâ. (koskân)

 Amnâstuvvâst puohâin tábáhtusâin objekt ovdiibeln lii demonstratiivpronomin. Ličij-uv objekt pyerebeht olmâ sajehäämist, jis demonstratiivpronomin ij kevttuuččii?
Mieđetteijee koččomcelkkuuh 

Fi: Myy nämä kalat!
Trans: Sell these fishes!
F: Vyebdi taah kyeleh!
R: Vyebdi taid kuolijd!

### Ohtâ plurale tantum -feilâ:

Fi: Minä kumminkin ostin uudet kengät. # Nom Pl
Trans: I still bought new shoes
F: Mun liijká ostim uđđâ kammuuh. # Nom Pl
R: Mun liijká ostim uđđâ kammuid. # Acc Pl



Fi: Miten sinä kuvailisit näitä ötököitä, jotka ovat tässä kuvassa? # Pl Par
Trans: How would you describe these bugs in this picture?
F: Maht tun kuvviiččih taah tivreh moh taan kooveest láá? 
R: Maht tun kuvviiččih táid tiivrijd moh taan kooveest láá?

Fi: Kaikki eivät ole omistaneet yksinomaan poroja.
Trans: Not everyone has owned exclusively reindeer.
F: Puoh iä lah omâstâm tuše poccuuh. 
R: Puohah iä lah omâstâm tuše poccuid.


### Eksistentiaalcelkkuuh: “Kostnii lii miinii.” šiljoost láá poccuuh.

Fi: Saamen kielessä on erityisiä lumisanoja. 
Trans: In.the.Sámi language are special snow.words 
F: Sämikielâst láá eromâš muotâsaanijd. 
R: Sämikielâst láá eromâš muotâsäänih.

Fi: Tässä osassa ei ole koirien nimiä.
Trans: In.this section not are dog names 
F: Taan uásist ij lah pennui noomah. 
R: Taan uásist iä lah pennui noomah.


### Hietteerááhtus (eksistentiaalcelkkui vyelijuávkku):

Fi: Lumelle on saamen kielessä paljon nimityksiä. # Par
Trans: To.the.snow is in.Saami.language many names
F: Muottui lii sämikielâst ennuv nomâttâsâid. 
R: Muottui láá sämikielâst ennuv nomâttâsah.

Fi: Onko siihen tarkkaa synonyymia?
Trans: Is.there to.that a.precise synonym?
F: Lii-uv toos oovtâgin tärkkilis synonyymiad? 
R: Lii-uv toos ohtâgin tärkkilis synonyym?

### Amnâssääni eksistentiaalcelkkust:
Fi: Maitoa ei enää ole.
Trans: Milk not more is
F: Mielhi ij innig lah. 
R: Mielkki ij innig lah.


### Passiivcelkkuuh - Suomâkielâst tootaallâš objekt
Fi: Vapunpäivän jälkeen vaatimet sidottiin.
Trans Labor.day after  the.female.reindeer were.tied.
F: Válburpeeivi maŋa áálduid čonnui.
R: Válburpeeivi maŋa áálduh čannojii.
 

### Suomâkielâ partitiivrektio (objekt): käyttää jotain, kutsua jotakin joksikin

Fi: Saamenkielisiä paikannimiä ei juuri käytetä ensisijaisina niminä.

F: Suomâkielâlijd päikkinoomâid ij jur kevttuu vuosâsajasâš nommân. 
R: Suomâkielâliih päikkinoomah iä jur kevttuu vuosâsajasâš nommân.
R: Suomâkielâlijd päikkinoomâid iä jur keevti vuosâsajasâš nommân.
 
Fi: Koristelapasia käytetään hyvin vähän. 

F: Hervâvaacâid kiävttoo uáli uccáá.
R: Hervâvaacah kiävttojeh uáli uccáá.
R: Hervâvaacâid kevttih uáli uccáá.



### Suomâkielâ partitiivrektio (objekt): käyttää jotain, kutsua jotakin joksikin
Fi: Saamenkielisiä paikannimiä ei juuri käytetä ensisijaisina niminä.

F: Suomâkielâlijd päikkinoomâid ij jur kevttuu vuosâsajasâš nommân. 
R: Suomâkielâliih päikkinoomah iä jur kevttuu vuosâsajasâš nommân.
R: Suomâkielâlijd päikkinoomâid iä jur keevti vuosâsajasâš nommân.
 
Fi: Koristelapasia käytetään hyvin vähän. 

F: Hervâvaacâid kiävttoo uáli uccáá.
R: Hervâvaacah kiävttojeh uáli uccáá.
R: Hervâvaacâid kevttih uáli uccáá.



### Sämikiel celkkuid finnee epimiärálâšvuođâ tobdo jo-uv lasseetmáin kvanttorpronomin mottoom (R2) teikâ kevttimáin aktiivveerbâ (R3): 

Fi: Kodasta löytyi myös vanhoja astioita.

F: Kuáđist kavnui meid puáris liitijd.
R: Kuáđist kávnojii meid puáris liteh.
R: Kuáđist kávnojii meid motomeh puáris liteh.
R: Kuáđist kavnii meid puáris liitijd. 

 


Fi: Sitä varten on tehty sääntöjä.

F: Ton várás lii rahtum njuolgâdusâid.
R: Ton várás láá rahtum njuolgâdusah.
R: Ton várás láá rahtum motomeh njuolgâdusah.
R3: Ton várás láá ráhtám njuolgâdusâid. 



### Čuávuváá celkkui epimiärálii tobdo finnee fokusistmáin objektuási ovdil predikaat já nube tááhust muttemáin fiiniitveerbâ toin naalijn, et tast šadda moodaalverbâ tego R2-celkkust lii porgum: 
Fi: Millä tavoin tekstistä erotetaan lyhenteitä ja numeroita?

F: Moin naalijn teevstâst iäruttuvvojeh uánádâsâid já numerijd?
R: Moin naalijn uánádâsah já numereh iäruttuvvojeh teevstâst?
R: Moin naalijn uánádâsâid já numerijd puáhtá iäruttiđ teevstâst?



 
